臺灣宜蘭地方法院民事判決　　　　　　　93年度簡上字第39號
上　訴　人　全國電子股份有限公司
法定代理人　甲○○
訴訟代理人　丙○○
被上訴人　　台灣石粉股份有限公司
法定代理人　丁○○
訴訟代理人　乙○○
當事人間請求損害賠償事件，上訴人對於民國 93年7月14日本院
宜蘭簡易庭92年度宜簡字第69號第一審判決提起上訴，本院於94
年3月28日言詞辯論終結，判決如下：
    主      文
上訴駁回。
第二審訴訟費用由上訴人負擔。
    事實及理由
一、上訴人起訴主張兩造於91年12月25日訂約，由其承租被上訴
    人所有門牌號碼為宜蘭縣蘇澳鎮○○路 8號之房屋（下稱系
    爭房屋），供作營業之用，約定租期為五年，被上訴人應給
    予整修裝潢期25天，租金自 92年1月20日起算。上訴人依約
    於91年12月27日進場裝潢，陸續完成冷氣機主機、空調工程
    、木工工程、鐵工工程及主機遷移運等，計已支出新台幣（
    下同） 437,571元。嗣因上訴人為辦理營業登記，於取得系
    爭房屋之建物登記謄本及所坐落之土地登記謄本時，始發現
    系爭租賃物早經本院辦理查封登記在案，兩造間之租賃關係
    隨時可能遭法院除去租賃或拍賣易主，無法正常營業。上訴
    人遂於 92年2月14日向被上訴人表示解除契約；並以起訴狀
    表明意思表示之內容有錯誤，而為撤銷承租之意思表示。然
    上訴人將已裝置之冷氣機主機等機具取回後，仍受有裝潢及
    遷移機器費用等合計297,571元之損失，為此依民法第184條
    第 1項後段侵權行為之法律關係（上訴人於原審主張依侵權
    行為損害賠償之法律關係及民法第91條規定為本件請求，上
    訴後則主張僅依民法第184條第1項後段為請求權基礎），請
    求判決被上訴人應如數給付，並自被上訴人收受撤銷承租意
    思表示之翌日即 92年2月15日起至清償日止，按法定利率即
    週年利率5%計算之利息。被上訴人則以：上訴人主張訂立系
    爭租賃契約時，有意思表示錯誤之情形故為撤銷承租之意思
    表示云云，然系爭房屋並無不能使用收益情形，故上訴人之
    主張並無理由。否認對於上訴人有何故意以背於善良風俗之
    方法而侵害上訴人利益之行為。兩造訂立系爭租賃契約之過
    程很匆促，上訴人於訂約過程僅詢及系爭房屋現是否可供使
    用，並未特別問及是否有經查封之情形，兩造所簽訂之書面
    租約亦是上訴人方面提供給被上訴人簽名蓋章，簽約過程實
    甚草率。被上訴人並無故意隱瞞系爭房屋業經法院查封之情
    事，上訴人主張被上訴人應負損害賠償之責，實屬過苛。再
    者，系爭房屋雖於兩造訂約時係處於查封狀態，然依強制執
    行法第 51條第2項之規定，僅對於執行債權人不生效力，應
    尚無礙被上訴人仍為所有權人及處分權人之身分；且系爭房
    屋之查封事由，只是單純票據糾紛，且經被上訴人於上訴人
    詢問時告知並答應予以解決，事後系爭房屋之查封亦已除去
    ，被上訴人並無不能履行契約之狀態，上訴人之主張並無理
    由等語，資為抗辯。
二、本件原審對上訴人之請求，判決上訴人全部敗訴，上訴人全
    部聲明不服，上訴聲明請求廢棄原判決，並請求被上訴人給
    付其297,571元及自92年2月15日起至清償日止之法定遲延利
    息；被上訴人則為答辯聲明請求駁回上訴。又被上訴人另於
    原審提起反訴，請求反訴被告即上訴人給付伊押租金及賠償
    拆除裝潢時毀損系爭房屋屋頂之損害，合計 158,175元部分
    ，經原審判決反訴原告即被上訴人敗訴，此部分業因被上訴
    人並未提起上訴而告確定，併予敘明。
三、本件兩造對曾於上揭時間簽訂系爭租約，由上訴人承租被上
    訴人所有之系爭房屋，然嗣後經上訴人發現於兩造簽約時，
    系爭房屋已遭法院查封等事實，並無爭執，且有上訴人提出
    之租賃契約書可證，並經本院調閱本院90年度執字第1342號
    強制執行事件查明屬實。是此部分之事實，自足認定為真實
    。
四、本件兩造之爭點，經本院整理並由兩造確認為：(一)上訴人主
    張意思表示錯誤而撤銷系爭租賃契約有無理由，及(二)上訴人
    主張被上訴人明知系爭房屋遭法院查封仍出租予上訴人，屬
    故意以背於善良風俗之方法，加損害於上訴人，而依民法第
    184條第1項後段之規定，請求被上訴人賠償其損害有無理由
    ？如有理由，其得請求賠償之金額為何？茲就兩造之爭點，
    認定如下：
(一)、上訴人主張意思表示錯誤而撤銷系爭租賃契約有無理由部分
    ：
    查本件兩造係於 91年12月25日簽訂系爭租約，租期5年，然
    於斯時系爭房屋業由本院以 90年4月25日宜院耀民執未九十
    執一三四二字第 21225號囑託宜蘭縣羅東地政事務所為查封
    登記在案，而尚未經塗銷查封登記。按「意思表示之內容有
    錯誤，或表意人若知其事情即不為意思表示者，表意人得將
    其意思表示撤銷之。但以其錯誤或不知事情，非由表意人自
    己之過失者為限。」、「當事人之資格或物之性質，若交易
    上認為重要者，其錯誤，視為意思表示內容之錯誤。」，民
    法第88條定有明文。而所謂「物之性質」之錯誤，係指足以
    影響標的之使用及價值之事實或法律關係而言。本件上訴人
    主張撤銷系爭租約，係以不知系爭房屋在訂約前已遭法院查
    封為其理由。查就被上訴人對系爭房屋之所有權及處分或使
    用收益權能而言，被上訴人雖非因系爭房屋經法院查封，而
    喪失其所有權及處分或使用收益權能。然就以系爭房屋為標
    的之租賃關係而觀之，系爭房屋既於被上訴人為出租行為前
    已經查封，則依諸強制執行法第 51條第2項：「實施查封後
    ，債務人就查封物所為移轉、設定負擔或其他有礙執行效果
    之行為，對於債權人不生效力。」之規定，兩造間之租賃關
    係，本即對執行債權人不生效力；且如系爭房屋於該強制執
    行程序中經拍定或經債權人承受，因上訴人係於查封後始因
    租賃關係而占有系爭房屋，則依強制執行法第 99條第1項：
    「債務人應交出之不動產，現為債務人占有或於查封後為第
    三人占有者，執行法院應解除其占有，點交於買受人或承受
    人；如有拒絕交出或其他情事時，得請警察協助。」之規定
    ，上訴人復負有遭執行法院強制點交之風險。然本件上訴人
    係經營家電產品物流事業，為被上訴人所是認，上訴人承租
    系爭房屋供營業之用，且與被上訴人所簽訂之系爭租約期間
    長達 5年，則就系爭房屋是否於此租賃期間可供持續使用而
    無遭法院強制遷讓之虞，當係上訴人承租系爭房屋時考量之
    重要因素之一，而足以影響於上訴人為是否承租系爭房屋之
    意思表示。故本件系爭房屋於兩造簽訂系爭租約時，是否為
    經查封之狀態，即屬系爭租約「物之性質」、且為「交易上
    認為重要」之事項。且物之所有權人將物出租於他人，應以
    該物非經查封為常態，本件兩造簽訂系爭租約時，依承租人
    即上訴人之認識，係承租非經查封之物，事屬常理，而被上
    訴人復未舉證上訴人於訂約時應已知或可得而知系爭房屋業
    經查封之事實，伊亦不爭執並無告知上訴人系爭房屋查封等
    情，則實無理由要求上訴人窮其所能查證系爭房屋是否有經
    查封情形，而謂其於訂約過程就此部分之認識錯誤有過失。
    是以上訴人主張於訂立系爭租約時，就系爭房屋之於交易上
    具有重要性之物之性質上有所錯誤，故為撤銷承租系爭房屋
    之意思表示，即屬可採。而上訴人係以起訴狀繕本之送達同
    時為撤銷錯誤意思表示，該繕本於 92年9月29日送達被上訴
    人，有送達證書在卷可稽，未逾系爭租約簽訂之時間即91年
    12 月 25日起算之一年之除斥期間，是上訴人主張已合法撤
    銷錯誤之意思表示，即有理由。
(二)、就上訴人主張被上訴人明知系爭房屋遭法院查封仍出租予上
    訴人，為故意以背於善良風俗之方法，加損害於上訴人，而
    依民法第184條第1項後段之規定，請求被上訴人賠償其損害
    部分，是否有理由，暨如認有理由，其得請求賠償之金額為
    若干部分：
    查本件上訴人主張被上訴人應負侵權行為損害賠償責任，係
    以民法第184條第1項後段「故意以背於善良風俗之方法，加
    損害於他人。」之規定為據。惟按當事人主張有利於己之事
    實者，就其事實有舉證之責任，民事訴訟法第 277條定有明
    文，上訴人主張被上訴人有故意以背於善良風俗之方法對其
    利益有所損害，自應先就被上訴人有何故意對其為背於善良
    風俗之行為為舉證。本件上訴人就此部分之主張，略陳以：
    被上訴人刻意隱瞞系爭房屋已遭查封之事實，且於上訴人洽
    租系爭房屋、探視房屋各處時，並未發現封條，是否為被上
    訴人違法除去封條，已生疑義；而被上訴人於系爭房屋經查
    封後，仍出租予上訴人，非但已違反查封效力，亦違反出租
    人應以合於約定使用收益之租賃物交付承租人，並於租賃關
    係存續期間保持合於約定使用收益狀態，被上訴人顯亦違反
    交易安全及公序良俗之規定云云。惟查，上訴人於洽租系爭
    房屋之過程中，並未向被上訴人詢及系爭房屋是否為法院查
    封之狀態，為上訴人所不否認，而上訴人又未舉證證明被上
    訴人確有違法除去封條，以隱瞞系爭房屋遭查封之事實之行
    為，其主張被上訴人有故意隱瞞房屋遭查封之行為，已非可
    採；且單以被上訴人消極未告知上訴人系爭房屋遭法院查封
    之事實，是否即為故意以背於善良風俗之方法加損害於他人
    之行為，亦非無疑。況按因侵權行為所發生之損害賠償請求
    權，以有故意或過失不法侵害他人之權利，或故意以背於善
    良風俗之方法，而加損害於他人為成立要件，此觀民法第18
     4 條第1項規定即明。所謂故意，係指行為人對於構成侵權
    行為之事實，明知並有意使其發生；或預見其發生，而其發
    生並不違背行為人之本意而言。本件系爭房屋縱經法院查封
    ，然被上訴人對於系爭房屋非即無使用收益權限，僅其行為
    之效力對於強制執行之債權人不生效力，或其後取得系爭房
    屋之買受人或承受人得依強制執行法第 99條第1項之規定請
    求法院解除查封後占有系爭房屋狀態而為點交而已，已如前
    述。衡諸一般社會常情，出租人於將租賃物出租於他人時，
    係以收取使用租賃物之代價，即承租人所給付之租金為目的
    ，當無欲使他人對租賃物主張任何權利，而使承租人無法依
    約使用租賃物，進而對於出租人主張損害賠償之結果之發生
    。而上訴人亦未主張與被上訴人間有何怨隙，足使被上訴人
    悖乎一般交易常情，而有以背於善良風俗之方法損害承租人
    即上訴人利益之故意。且如上訴人主張有遭強制點交致受有
    損害之情形或受有損害之虞，然此繫於強制執行程序中債權
    人對強制執行程序所為主張，復須視系爭房屋是否確經拍定
    或經債權人承受，且買受人或承受之債權人聲請法院為強制
    點交，始確定發生。是以綜前所論，既無相當證據可證明被
    上訴人與上訴人簽訂系爭租約時，即有意使斯時查封中之系
    爭房屋日後勢將遭拍定或承受、強制點交，進而損及上訴人
    之利益之情形發生；且系爭房屋是否日後確得經拍賣由其他
    買受人取得或由債權人承受，並由買受人或承受人聲請法院
    為強制點交等情，均屬不確定之事實，難認於兩造簽訂系爭
    租約時被上訴人即已預見其發生，益難認其發生並不違背被
    上訴人之本意。是以，就被上訴人出租系爭房屋之行為而言
    ，並不符侵權行為法則上之故意違法之不法內涵。故上訴人
    主張被上訴人有民法第184條第1項後段故意以背於善良風俗
    之方法致其受有損害，並無理由。至於上訴人所受損害金額
    為若干之爭點部分，因本院已認定被上訴人並未構成民法第
    184條第1項後段侵權行為規定之要件，應不負損害賠償責任
    ，則上訴人所主張之損害金額是否可採，已毋庸論述，併予
    敘明。
五、綜上所述，本件上訴人主張被上訴人應依民法第184條第1項
    後段之規定，負侵權行為損害賠償責任，並不足採，其請求
    被上訴人賠償 297,571元云云，自屬無據，應予駁回，其假
    執行之聲請亦失所附麗，應併予駁回之。原審為上訴人敗訴
    判決，並駁回其假執行之聲請，並無不合。上訴意旨指摘原
    判決不當，求予廢棄改判，為無理由，應予駁回。
六、據上論結，本件上訴為無理由，依民事訴訟法第436條之1第
    3項、第449條第1項、第78條，判決如主文。
中　　華　　民　　國　　94　　年　　 4　　月　　11　　日
                  臺灣宜蘭地方法院民事庭
                      審判長法官  楊麗秋
                      法      官  邱景芬
                      法      官  張軒豪
正本與原本無異。
本件不得上訴。
中　　華　　民　　國　　94　　年　　4 　　月　　12　　日
                      書  記  官  廖穎穗
